臺灣板橋地方法院刑事判決　　　　　　 100年度易字第1023號
公　訴　人　臺灣板橋地方法院檢察署檢察官
被　　　告　鄭慧真
選任辯護人　施怡君律師
上列被告因侵占案件，經檢察官提起公訴（99年度調偵字第1507
號），本院判決如下：
    主  文
鄭慧真無罪。
    理  由
一、公訴意旨略以：被告鄭慧真自民國89年2 月18日起至96年2
    月15日止，受位於臺北縣蘆洲市（現改制為新北市蘆洲區○
    ○○街361 巷6 號7 樓之告訴人全格有限公司（下稱全格公
    司）之負責人葉庭彰之僱用擔任職員，負責處理公司之總務
    及出納事務，並負責保管全格公司所有之淡水信用合作社五
    股分社帳號000000000000號帳戶存摺，為從事業務之人。詎
    其竟意圖為自己不法之所有，於94年9 月22日向告訴代表人
    葉庭彰誆稱欲提領款項支付貨款予客戶云云，致告訴代表人
    葉庭彰陷於錯誤而交付被告該帳戶之印鑑章後，其遂逕自從
    上開帳戶內提領新臺幣（下同）10萬元後，予以侵占入己。
    因認被告涉犯刑法第336 條第2 項之業務侵占罪嫌等語。
二、按犯罪事實應依證據認定之，無證據不得認定其犯罪事實；
    又不能證明被告犯罪者，即應諭知無罪之判決，刑事訴訟法
    第154 條第2 項、第301 條第1 項分別定有明文。再按事實
    之認定，應憑證據，如未能發現相當證據，或證據不足以證
    明，自不能以推測或擬制之方法，為裁判基礎；苟積極證據
    不足為不利於被告事實之認定時，即應為有利於被告之認定
    ；又認定犯罪事實所憑之證據，雖不以直接證據為限，間接
    證據亦包括在內，然而無論直接證據或間接證據，其為訴訟
    上之證明，須於通常一般之人均不致有所懷疑，而得確信其
    為真實之程度者，始得據為有罪之認定，倘其證明尚未達到
    此一程度，而有合理之懷疑存在而無從使事實審法院得有罪
    之確信時，即應由法院為諭知被告無罪之判決，最高法院40
    年臺上字第86號、30年上字第816 號、76年度臺上字第4986
    號判例意旨足資參照。次按刑事訴訟法第161 條已於91年 2
    月8 日修正公布，修正後同條第1 項規定：檢察官就被告犯
    罪事實，應負舉證責任，並指出證明之方法。因此，檢察官
    對於起訴之犯罪事實，應負提出證據及說服之實質舉證責任
    。倘其所提出之證據，不足為被告有罪之積極證明，或其闡
    明之證明方法，無從說服法官以形成被告有罪之心證，基於
    無罪推定之原則，自應為被告無罪判決之諭知（最高法院92
    年台上字第128 號判例亦同此意旨）。又按告訴人之告訴，
    係以使被告受刑事訴追為目的，是其陳述是否與事實相符，
    仍應調查其他證據以資審認，最高法院52年度台上字第1300
    號著有判例可資參酌。
三、本件公訴人認被告涉有業務侵占罪嫌，無非以上揭事實，有
    被告之供述、告訴代表人葉庭彰之指訴、證人劉富雄於偵查
    中之證述、證人即淡水信用合作社五股分社之行員陳錦瓔於
    偵查中之證述、全格公司淡水信用合作社五股分社帳號0000
    000000000 號帳戶存摺明細、94年9 月份帳本、取款條影本
    等為其主要論據。惟訊據被告固坦認伊於前開期間受僱於告
    訴人全格公司，並於94年9 月22日至淡水信用合作社五股分
    社提領前開帳戶內之現金10萬元之事實，然堅決否認有何業
    務侵占之犯行，並辯稱：伊並非負責全格公司之總務及出納
    業務，亦無保管全格公司前開帳戶之存摺，況伊提領該筆10
    萬元，係因葉庭彰告訴伊說司機老劉拿支票換現，即拿支票
    借錢，伊提領該筆10萬元後，隨即回到公司交予葉庭彰等語
    置辯。辯護人為其辯護稱：被告確實已將該筆10萬元交予葉
    庭彰收受，此為告訴人於偵查中所不爭執，則被告何來侵占
    入己？況被告依照葉庭彰指示前往銀行領款，同行者尚有葉
    庭彰之配偶洪淑惠，被告領得10萬元後係交給葉庭彰，並非
    直接交予老劉，故被告並未侵占該筆款項等語。
四、有關證據能力部分：
(一)、被告及辯護人主張：公訴人所舉之證據清單編號5 之94年 9
    月帳冊影本（即97年度他字第7576號偵查卷〈下稱97他7576
    卷〉一第66、254 頁）係經變造，而無證據能力等語。查被
    告於本院審理時提出該94年9 月帳冊彩色原本，經本院當庭
    勘驗該原本係以活頁紙數張部分合成，且核與被告於偵查中
    所提出之該帳冊彩色影本（即97他7576卷二第216 頁）相符
    ，此有本院勘驗筆錄〈詳見本院卷第50頁反面〉），且觀諸
    上開帳冊影本（即97他7576卷一第66、254 頁）部分，於該
    頁下半部註記「9/28票506,806 」、「9/5 、9/15、9/22
    各領現10万」等字，核與該頁上半部逐筆記載收入、支付等
    事項之筆跡明顯不同，亦核與被告所提出該94年9 月帳冊彩
    色影本（即97他7576卷二第216 頁）之內容迥異，而公訴人
    或告訴人亦未提出前開94年9 月帳冊影本之原本供本院核對
    ，足認公訴人所提出之94年9 月帳冊影本係經變造，於法不
    合，不能採為判決事實認定之依據。
(二)、刑事訴訟法第159 條第1 項雖規定，被告以外之人於審判外
    之言詞或書面陳述，除法律有規定外，不得作為證據。惟同
    法第159 條之5 明定：「被告以外之人於審判外之陳述，雖
    不符前4 條之規定，而經當事人於審判程序同意作為證據，
    法院審酌該言詞陳述或書面陳述作成時之情況，認為適當者
    ，亦得為證據。」、「當事人、代理人或辯護人於法院調查
    證據時，知有第159 條第1 項不得為證據之情形，而未於言
    詞辯論終結前聲明異議者，視為有前項之同意。」，其立法
    理由在於傳聞證據未經當事人之反對詰問予以核實，乃排斥
    其證據能力。惟當事人如放棄對原供述人之反對詰問權，於
    審判程序表示同意該等傳聞證據可作為證據，此時，法院除
    認該傳聞證據欠缺適當性外，自可承認其證據能力。又當事
    人、代理人或辯護人於調查證據時，知有刑事訴訟法第159
    條第1 項不得為證據之情形，卻表示「對於證據調查無異議
    」、「沒有意見」等意思，而未於言詞辯論終結前聲明異議
    者，應視為已有將該等傳聞證據採為證據之同意，最高法院
    93年度台上字第3533號、94年度台上字第2976號判決亦採同
    一見解。經查：本案被告、辯護人及檢察官於本院審判期日
    ，除被告及辯護人對於前開書證主張無證據能力外，對於其
    餘下列經本院調查之證據方法，均表示對證據能力不爭執，
    復於審判期日就本院一一提示之前揭證據方法於言詞辯論終
    結前，均亦未就所調查之證據主張有刑事訴訟法第159 條第
    1 項不得為證據之情形，是參照上開說明要旨，本案經調查
    之證據，均有證據能力，合先敘明。
五、經查：
(一)、被告於前開期間在告訴人全格公司任職，並負責總務業務，
    且於94年9 月22日至淡水信用合作社五股分社提領告訴人前
    開帳戶內之現金10萬元之事實，業據被告坦認屬實，核與告
    訴代表人葉庭彰於偵訊時之指訴、證人即淡水信用合作社五
    股分社之行員陳錦瓔於偵查中之證述、全格公司淡水信用合
    作社五股分社帳號0000000000000 號帳戶存摺明細、取款條
    影本各1 份（詳見97年度他字第7576號偵查卷〈下稱97他75
    76卷〉一第114 頁、卷二第140 頁）在卷可稽，是上開事實
    ，洵堪認定屬實。
(二)、又查被告於前開時間領得該筆10萬元後，隨即返回全格公司
    ，交付給告訴代表人葉庭彰收受，並由告訴代表人葉庭彰交
    予老劉即證人劉富雄乙節，業據被告迭於偵訊及本院訊問時
    均供稱：該筆款項當天在工廠交給葉庭彰，葉庭彰當場交給
    他友人老劉；是葉庭彰及他太太交代伊，要伊拿給客戶老劉
    ，老劉沒有在簽收本上簽名，因為他是客戶、不是廠商，所
    以不會在廠商簽收本上簽名；葉庭彰說司機老劉拿1 張支票
    要換現，即拿支票借錢，款項要從公司帳戶提領，伊交給葉
    庭彰等語（詳見97他7576卷一第329 頁、卷二第46、47頁，
    本院卷第23頁反面）明確，核與證人張全道於偵訊時證稱：
    我在告訴人公司修車10幾年；告訴人有時會叫我開車載被告
    去拿零件或去銀行領錢等語（詳見97他7576卷二第260 頁）
    ，及於本院審理時具結證稱：我和葉庭彰夫婦是朋友，認識
    20幾年；知道全格公司有個客戶叫老劉，我見過1 、2 次；
    葉庭彰常常叫我載被告去銀行領錢；葉庭彰叫我帶被告去領
    錢，要領給老劉，我說為何不要叫老劉去，要叫我去，葉庭
    彰說跟我比較熟，所以我就載被告去家裡找洪淑惠，拿印章
    ，去銀行領錢，洪淑惠有一起去銀行，後來被告領了錢之後
    ，我載送她回去，她把錢拿給葉庭彰，葉庭彰再把錢拿給老
    劉，後來老劉走後，葉庭彰與洪淑惠吵架，所以我才會印象
    深刻；我常去他們公司，我很少看過葉庭彰他們夫婦吵架，
    在他家也有看過，但只是拌嘴；剛提到上開葉庭彰借錢給老
    劉的事情是很久前的事，約4 、5 年；我當時跟被告拿錢去
    ，葉庭彰稱呼對方是老劉，當時有看過，後來還有看過老劉
    1 次，來全格公司來修理車，老劉也是全格公司的客戶，但
    是我不是很認識他；葉庭彰借給老劉多少錢我不清楚，是老
    闆娘在講，是我載送被告及洪淑惠去銀行領錢時，他們兩人
    在車上講，我們三人在講，當時我在車上聽到洪淑惠跟被告
    去領錢，說要領多少錢，說要領10萬元給老劉，且要去領時
    ，葉庭彰也有說領錢是要給老劉，但沒有說要多少錢，在回
    程的路上，我說老劉跟葉庭彰也不是很認識，才來修理幾次
    車，為何要借錢給他，我認識葉庭彰那麼久，為什麼都不借
    給我，我是在跟他們聊天，後來他們夫妻吵架有關借10萬元
    的事情，洪淑惠說跟老劉又不是很熟，所以在那邊吵，葉庭
    彰就罵三字經並說是他的事情，叫洪淑惠不要管；我作證之
    前，被告或律師沒有跟我接觸；當我載被告去銀行以及回來
    全格公司，這段時間他們公司的修車師傅以及一個女孩子我
    不認識，至於是否是剛在庭外的證人（即蔡明純）我沒有注
    意看，該女孩子的身分我不知道、也不認識、也沒有交談；
    老劉拿到錢就走了，他們夫妻才吵架，我不認識的女孩子好
    像就沒有看到了，我拿錢回去時有看到，她何時走我沒有注
    意到；（經點呼證人蔡明純入庭後，證人張全道當場指認）
    她就是我剛剛所說不認識的女子等語（詳見本院卷第44至46
    頁），以及證人蔡明純於本院審理時證稱：我以前在協運起
    重工程公司任職，被告在我們公司的修車廠任職，我認識全
    格公司老闆葉庭彰、他太太洪淑惠，他是我們下游修理廠，
    很多事情我們需要跟他們接洽；我有去過全格公司，有需要
    就會去；我曾經到全格公司去拿過柚子1 、2 次，大概在中
    秋節前、後拿過柚子，是被告打電話來，說老闆叫我去拿；
    （問：你去拿柚子的時候，有無看過被告拿錢給葉庭彰？）
    有的，有1 次，那次是過中午，我外出去銀行之後，就往他
    們公司去，我到全格時候，被告不在，只有葉庭彰及他的師
    傅、修車司機在，他們說被告不在，要我等一下，被告就回
    來，沒有多久半小時後，有人載送被告及洪淑惠回來，被告
    拿錢給葉庭彰，說是司機老劉要換的錢，拿了之後，我就跟
    被告到辦公室，拿了柚子就走了；（問：你聽到被告跟葉庭
    彰說，這是老劉要換的錢，被告給葉庭彰錢時，有無說給多
    少錢？）我沒有聽到多少錢，是有銀行的1 個束帶所綑的錢
    ，大概10萬吧，應該是94年的中秋節後2 、3 天，我拿2 箱
    柚子，因為我騎機車，所以只能拿2 箱；在本次開庭前，被
    告或律師沒有無與我接觸；（問：為什麼你對上開拿柚子以
    及拿錢的事印象深刻？）因為是中秋節過2 、3 天後，天氣
    很熱，等了很久，後來被告口氣不是很好，被告拿錢給葉庭
    彰時，說不是很熟，為何要換給人家；有聽過張全道，他那
    天有無在場我不知道；（問：94年前的事，為何現在還記得
    ？）因為我小孩95年出生，是生小孩前1 年發生的事情，是
    我離職前的事，而且我生小孩出生沒有多久，我就離職了，
    且很少中秋節過後，叫我們去拿柚子的；是被告打電話說老
    闆葉庭彰叫我們去拿幾箱的；被告跟告訴人間的糾紛，我不
    太瞭解，只是被告問我有無記得有這件事情；被告之前問我
    願不願出庭作證，是今年的事情，大概2 、3 個月之前問我
    這件事情，我回答說我有印象等語（詳見本院卷第46至48頁
    ）相符；又衡諸證人張全道、蔡明純互不相識，渠等應無勾
    串證詞之虞，且渠等均與被告或告訴人間無仇隙怨懟或利害
    關係，自無虛詞偏袒被告或告訴人之理，故證人張全道、蔡
    明純前開證述，堪以採信。況告訴代理人於98年4 月23日刑
    事告訴理由補充狀稱：就94年9 月22日10萬元部分，被告辯
    稱係交告訴人之負責人還給老劉，對此部份告訴人公司固不
    否認等語（詳見97他7576卷一第344 頁）甚明，且證人即告
    訴代表人於偵訊時具結證稱：我們有一客戶老劉，當時是否
    交給他10萬元現金我不太清楚等語（詳見97他7576卷二第46
    頁），則告訴人事後改指訴被告未交付該筆10萬元給葉庭彰
    云云，其指訴前後不一，殊難遽以採信。故被告前開供述，
    顯非臨訟杜撰虛構之詞，堪以採信。因而，前開事實，堪以
    認定無訛。
(三)、至證人劉富雄雖於偵訊時證稱：我的卡車都是在告訴人所開
    設的車行修理；我大約是於92年間至96年在該處修車；94年
    9 月間被告沒有拿10萬元給我，我與被告之間沒金錢往來；
    我車子在告訴人公司修，告訴人每個月都會寄帳單向我請款
    1 次，我開票給告訴人，印象中我沒向告訴人借款，告訴人
    於94年9 月間沒有曾基於何原因付款給我，都是我付款給告
    訴人，沒有以金額大於修理費之客票付款，再由告訴人找現
    金給我這樣的情形，印象中都是我開票給告訴人，我沒拿客
    票給告訴人等語（詳見99偵2391第187 至188 頁），但苟證
    人劉富雄與告訴代表人葉庭彰間有被告前述借款10萬元乙事
    者，則證人劉富雄前開證述難謂無偏袒告訴人之虞，且其前
    開證述亦核與證人張全道、蔡明純前開證述之情節迥異，殊
    難逕採為不利於被告之認定。
(四)、再者，告訴代表人葉庭彰既於偵訊時指稱：全格公司的大小
    章、帳戶及支票的印鑑章均由被告保管云云（詳見97他7576
    卷一第134 頁），及證人即葉庭彰之配偶洪淑惠於偵訊時證
    稱：全格公司帳戶之存摺、大小章都由被告保管云云（詳見
    97他7576卷二第234 頁），則苟告訴人之公司大小章、前開
    帳戶之存摺、印鑑章均由被告保管者，被告何需對告訴代表
    人誆稱欲提領款項支付貨款予客戶，致告訴代表人陷於錯誤
    而交付前開帳戶之印鑑章予被告？況參酌證人即富祥汽車修
    理廠負責人王麗娟於偵訊時證稱：我們公司客戶的車輛請告
    訴人維修，告訴人請款時，開請款單，我開立支票給告訴人
    ，請款單、支票是由被告領走，我支票交給被告時，請她簽
    收，我曾經要求她帶公司大小章來蓋，但被告說公司大小章
    她沒有保管，開始時我請她帶老闆一起來簽收，後來他帶老
    闆娘過來收，老闆娘當時也沒有帶大小章，老闆娘說你的支
    票可以讓她收，所以之後由被告簽收；與告訴人業務配合期
    間，沒有看過被告拿公司大小章；告訴人公司老闆娘帶被告
    來公司次數約10次等語（詳見97他7576卷二第256 、257 頁
    ），及證人即曾任職全格公司修車師父之吳清德於偵訊時證
    稱：要東西、買材料、向公司借支、領薪水，我直接向告訴
    人說需要用錢，有時候我先付款，之後再拿收據向告訴人請
    款，告訴人直接拿現金給我；我借支時，先向告訴人報備，
    再向被告拿錢，被告會給我簽單據，用意是為了證明我向公
    司借款；公司需要用錢時，通常是老闆娘與被告一起前往，
    是被告告訴我的，我問被告，她說要去銀行，我請她幫我買
    東西；任職期間有時向老闆娘請款；老闆娘在公司將公司大
    小章交給被告，是在我們預支薪水時見過，該情形有1 、2
    次（詳見97他7576卷二第258 、259 頁），以及證人張全道
    於偵訊時證稱：我於告訴人公司見到老闆娘將公司存摺、大
    小章交給被告去銀行領錢；領完錢後，我載被告回公司，有
    見她將公司存摺、大小章與所提領的款項交給老闆娘等語（
    詳見97他7576卷二第260 頁）及於本院審理時證稱：（問：
    你說拿到預拌場的支票時候，去支付車款其他剩下錢部分，
    是誰拿給你的？）我會跟葉庭彰講，葉庭彰會叫被告拿錢給
    我；拿錢時，沒有什麼手續，有時候有簽名，有時候口頭上
    講講扣款的等語（詳見本院卷第49頁），以及證人蔡明純於
    本院審理時證稱：全格公司對我們請款，我沒有去請款過，
    因我們是給全格幫我們修車，所以是全格公司向我們請款，
    全格是帳單寄來後，是被告與洪淑惠或是洪淑惠1 人來我們
    公司請款，如果只有被告1 人來公司請款的話，我們會打電
    話問老闆，貨款要不要給被告收，他們老闆基本上都會同意
    ；都是被告單獨1 個人送單來的時候，我們會跟被告說，票
    開好了，要不要順便收，我們會先打電話問老闆，老闆說好
    ，我們才會給被告；只有被告1 個人來，而沒有老闆娘來的
    時候，我們才會打電話問老闆等語（詳見本院卷第48頁反面
    ），是證人王麗娟、吳清德、張全道、蔡明純前開證述之情
    節互核大致相符，且渠等間並無業務往來，而係各自與告訴
    人有業務上往來，對於告訴人請款乙事，渠等就各自親身經
    歷之事所為之前開證述，堪以採信，足認告訴代表人及證人
    洪淑惠均對於告訴人向廠商或客戶請款乙事均有參與及決策
    權，顯非僅被告1 人即可獨斷決行，且告訴人公司大小章、
    前開帳戶之存摺、印鑑章均非由被告所保管，則證人葉庭彰
    及洪淑惠均證稱：被告保管告訴人公司大小章及前開帳戶之
    存摺、印鑑章云云，核與事實不符，亦不足採信。則被告既
    未保管前開帳戶之存摺、印鑑章，而需經告訴代表人或其配
    偶洪淑惠交付後始得提領該帳戶之款項，且被告本件所提領
    該帳戶之款項10萬元，亦係依照告訴代表人之指示，並於領
    得款項後隨即交予告訴代表人，已如前述，自難認被告係對
    告訴代表人誆稱前開事由而取得該印鑑章。
六、綜上所述，被告雖於94年9 月22日至淡水信用合作社五股分
    社提領前開帳戶內之款項10萬元，但於提領後，隨即於當日
    在上址交付予告訴代表人葉庭彰收受，由告訴代表人葉庭彰
    交付予證人劉富雄，則被告並無將該筆10萬元予以侵占入己
    之行為。此外，復查無其他積極證據足資證明被告有公訴人
    所指之前開業務侵占之犯行。則揆諸首開法條及說明，被告
    犯罪尚屬不能證明，應為無罪之諭知。
據上論斷，應依刑事訴訟法第301 條第1 項，判決如主文。
本案經檢察官黃嘉妮到庭執行職務。
中    華    民    國   100    年    8     月    10    日
                  刑事第十三庭  審判長法  官  林淑婷
                                      法  官  陳昭筠
                                      法  官  饒金鳳
以上正本證明與原本無異。
如不服本判決，應於判決送達後10日內，向本院提出上訴書狀，
且上訴書狀應敘述具體理由，而上訴書狀未敘述上訴理由者，應
於上訴期間（即自收受判決書之翌日起算10日）屆滿後20日內補
提理由書。
                                      書記官  許雅琪
中    華    民    國   100    年    8     月    18    日